【裁判字號】    96,訴,6540
【裁判日期】    970605
【裁判案由】    確認優先成買權存在等
【裁判全文】
臺灣臺北地方法院民事判決              96年度訴字第6540號
原      告    甲○○
訴訟代理人    吳雨學律師
              乙○○
被      告    己○○
              庚○○
上二人共同
訴訟代理人    傅文民律師
上列當事人間請求確認優先承購權存在等事件，本院於民國97年
5月13日言詞辯論終結，判決如下：
    主      文
原告之訴駁回。
訴訟費用由原告負擔。
    事實及理由
一、原告起訴聲明：確認原告就被告己○○、庚○○所有坐落臺
    北市○○區○○段2小段167地號之土地，應有部分5分之1；
    及其地上建物門牌號碼臺北市○○路○段487號1樓（即松山
    區○○段○○段236建號）應有部分2分之1，有以被告己○○
    、庚○○所出賣同一價格購買之優先承購權存在，並命被告
    己○○、庚○○應與原告訂立書面買賣契約，及將其前揭所
    有權之應有部分移轉登記予原告，並交付系爭房地等詞。嗣
    於本院審理中變更聲明為：確認原告就被告所有臺北市○○
    區○○段2小段167地號應有部分27000分之75，及其地上建
    物松山區○○段○○段236建號（門牌號牌：臺北市○○路○
    段487號1樓）應有部分2分之1，有以被告所賣出每坪土地新
    臺幣（下同）125萬計算，總價300萬之優先承購權存在，並
    命被告應與原告訂立書面買賣契約，及將其前揭所有權之應
    有部分移轉登記予原告，並交付系爭房地等語。核原告僅擴
    張訴之聲明，與民事訴訟法第255條第1項第3款規定相符，
    應予准許。
二、原告起訴主張：
    (一)坐落臺北市○○區○○段2小段167地號之土地（下稱系爭
      土地）及地上建物：臺北市○○區○○段2小段236建號，
      門牌號碼臺北市○○路○段487號1樓（下稱系爭建物）為
      兩造3人共有，各應有部分分別為：原告1/2、被告己○○
      1/4及被告庚○○1/4。
    (二)詎被告於95年11月初將系爭土地及建物其應有部分出賣予
      訴外人昇茂建設股份有限公司（下稱昇茂公司）或其指定
      之第三人，依不動產買賣契約書可知買賣範圍、內容及被
      告出賣之「同一價格」為：系爭土地總面積為1,430平方
      公尺，被告等各應有部分為375/27000，每坪125萬元計算
      、系爭建物為5層樓建築，被告等除各有1樓建物1/4所有
      權外，尚有其中2層建物所有權。據此，系爭建物1樓土地
      佔應有部分比例各為27000分之75，則被告就系爭1樓土地
      面積為7.944平方公尺【計算式：1,430× (375/27000+37
      5/27000)×1/5】，換算為2.4坪（7.9 44×0.3025），是
      不動產買賣房地契約之價金為3百萬元。
    (三)被告出賣與原告共有之系爭土地及建物而未通知共有人即
      原告，嗣經原告委託第三人丙○○及戊○○○向被告表示
      願以「同一價格」依法行使優先承買權後，亦置知不理，
      惟原告已向被告表示以同一條件優先承購系爭土地及建物
      ，則依上所述，系爭土地、建物之買賣契約即當然於出賣
      之共有人與優先承購之共有人間成立。
      並聲明：確認原告就被告所有臺北市○○區○○段2小段1
      67地號應有部分27000分之75，及其地上建物松山區○○
      段○○段236建號（門牌號牌：臺北市○○路○段487號1樓
      ）應有部分2分之1，有以被告所賣出每坪土地125萬計算
      ，總價300萬之優先承購權存在，並命被告應與原告訂立
      書面買賣契約，及將其前揭所有權之應有部分移轉登記予
      原告，並交付系爭房地。
三、被告則以：原告主張被告於95年11月初將系爭土地及建物之
    應有部分2分之1，賣與訴外人昇茂公司或其指定之第三人，
    惟自始為被告所否認，原告遲未舉證以實其說，難認原告主
    張與事實相符，況原告迄未能證明被告究以何價格將系爭土
    地及建物之應有部份2分之1，賣與昇茂公司或其指定之第三
    人，是原告顯無從以同一價格優先承購。另物之出賣人固負
    有交付其物於買受人之義務，惟應有部分乃共有人對於共有
    物權利抽象之成數，而非共有物具體之某一部份，是應有部
    分之出賣，與物之出賣自屬有別，故除共有人係轉讓其全部
    應有部分與他人，該共有人又基於分管契約已占有共有物之
    特定部分，否則無從請求交付共有物之特定部分，據此，原
    告請求應無理由。而縱認原告請求有理由，被告亦行使同時
    履行抗辯，主張原告應交付買賣價金等語，資為抗辯。並聲
    明：原告之訴駁回。
四、兩造不爭執之事項：
    (一)系爭土地、房屋為兩造共有，原告應有部分1/2、被告己○○1/4、被告庚○○1/4。
    (二)系爭建物出租予第三人丁○○，租期至96年11月2日止。
五、得心證之理由：
    原告主張與被告共有系爭土地、房屋，並出租予丁○○，租
    期至96年11月2日止之事實，業經證人丁○○證述在卷（見
    本院卷第147頁），並為被告所不爭執，堪信為真正。惟原
    告另主張被告將系爭土地、房屋其中被告之應有部分出售予
    昇茂公司一節，則為被告所否認，並以前揭情詞置辯。經查
    ：
    (一)原告主張被告出售系爭土地、房屋被告之應有部分，惟迄
      至本件言詞辯論終結，原告並未提出被告與昇茂公司所簽
      立有關系爭土地、房屋其中被告應有部分出售予昇茂公司
      之書面買賣契約，其主張是否可採，即有疑義。
    (二)又證人乙○○即原告之妹妹固證稱95年12月1日昇茂公司
      員工辛○○、壬○○與伊及其妹妹、表嬸在昇茂公司長安
      西路辦公室內洽談買賣事宜，辛○○、壬○○表示被告的
      持分已經在95年11月出售予昇茂公司，辛○○並表示被告
      部分的合約書及權狀在老板那裏，房屋已經過戶，詢問過
      公司會計表示稅單已經下來，伊妹妹有全程錄音等詞（見
      本院卷第107頁），而原告提出之該日錄音帶，經本院勘
      驗結果，其中雖亦有「你們這一棟，．．有一半已經賣給
      我們了，就是．．同一棟的庚○○跟己○○，．．過戶了
      ，．．11月初才賣給我們的．．過戶到那個．．我們的信
      託銀行．．是價金信託的方式．．稅金下來了」等談話內
      容（見本院卷第114頁至第124頁），惟被告已否認該錄音
      帶之真正，而辛○○、壬○○經通知亦未到庭就此證述其
      意見，該錄音帶內容是否可採，已有可疑。況兩造均不爭
      執系爭房屋坐落於一樓，同一棟大樓二樓及五樓為被告所
      有，縱認該錄音帶內容確為辛○○與證人乙○○等人之談
      話過程，然綜觀該錄音帶內容，辛○○、壬○○均未明確
      陳述被告出售予昇茂公司之土地及房屋是否為系爭土地、
      房屋其中被告之應有部分，抑或為被告單獨所有之土地及
      房屋，原告據此而謂被告已將系爭土地、房屋其中被告應
      有部分出售予昇茂公司，尚非足取。
    (三)又依臺北市稅捐稽徵處松山分處96年10月30日北市稽松山
      甲字第09631393900號函附之撤回土地現值申報申請書、
      土地增值稅（土地現值）申報書、土地所有權狀、建築改
      良物所有權狀、撤銷土地現值申報申請書、土地及建物登
      記謄本（見本院卷第43頁至第72頁）可知，被告己○○於
      96年2月1日及同年7月17日係以已解除與陳俊郎於96年訂
      立之買賣契約為由，向臺北市稅捐稽徵處松山分處申請撤
      銷被告己○○所有二樓及五樓房屋坐落之土地之土地增值
      稅申報，原告雖據此主張該二樓及五樓房屋係出售予昇茂
      公司，並約定移轉登記予雙方指定之第三人陳俊郎，然已
      為被告所否認，且縱認原告主張陳俊郎係被告與昇茂公司
      簽立買賣契約所指定移轉登記之第三人之情為真，然互核
      上開土地增值稅申報資料與錄音帶內容，其中申報資料所
      載簽約及申報稅捐時間亦與辛○○、壬○○之陳述不符，
      益見辛○○、壬○○向證人乙○○等人表示被告於95年12
      月1日斯時已將其所有土地、房屋出售予昇茂公司，房屋
      已過戶，稅單已下來等詞並非屬實。況被告己○○申報之
      土地增值稅既未包含系爭房屋及坐落之土地被告持有之應
      有部分，尚難認被告己○○有將系爭土地、房屋其中被告
      之應有部分出售予昇茂公司。又衡之常情，系爭土地及房
      屋及同棟大樓之二樓、五樓既為被告所有或與原告共有，
      被告應會將其所有或與原告共有之房屋及土地一併簽訂買
      賣契約出售與昇茂公司，並同時申報土地增值稅，故由上
      開土地增值稅申報情況，適足以證明被告己○○僅出售其
      單獨所有二樓及五樓房屋，被告並未將其與原告共有之系
      爭房屋、土地應有部分一併出售予昇茂公司。
    (四)至於證人丙○○即原告之妹妹雖證稱被告己○○之太太林
      彩霞曾打電話告知伊，已與建設公司在一兩個禮拜前簽約
      了等詞；證人戊○○○亦證述伊有打電話給被告己○○，
      告訴他原告願意買這個房子，被告己○○說不用再說，我
      已經與人打契約，拿到訂金而且錢花掉，所以不用再說了
      ，就將電話切斷等語（見本院卷第163頁至第165頁），惟
      被告已否認上開證詞之真正，而證人丙○○、戊○○○均
      證稱並未看過被告與建設公司簽的合約一詞（見本院卷第
      16 4頁、第165頁），且證人丙○○僅係聽聞被告以外之
      第三人之陳述，尚難認證人之前述證詞可採。
六、綜上所述，原告主張被告已將系爭土地、房屋其中被告之應
    有部分出售予昇茂公司，尚不足採，從而，原告請求確認對
    系爭土地、房屋被告應有部分之出賣有優先承購權存在，被
    告並應與原告訂立書面買賣契約，及將前揭所有權之應有部
    分移轉登記予原告，並交付系爭房地，顯非正當，應予駁回
    。
七、本件事證已臻明確，兩造其餘攻防，核與判決結果不生影響
    ，爰不一一審酌，併此敘明。
八、據上論結，原告之訴為無理由，依民事訴訟法第78條，判決
    如主文。
中    華    民    國    97    年    6     月     5    日
                  民事第三庭    法  官  鄭佾瑩
以上正本係照原本作成
如對本判決上訴，須於判決送達後20日內向本院提出上訴狀
中    華    民    國    97    年    6     月     5    日
                                書記官  高雲龍


司法院資訊處製作；財團法人民間司法改革基金會備份。
